【裁判字號】    97,重訴,108
【裁判日期】    990226
【裁判案由】    遷讓房屋   等
【裁判全文】
臺灣高雄地方法院民事判決             97年度重訴字第108號
原      告  高雄市政府經濟發展局
法定代理人  丁○○
訴訟代理人  盧世欽律師
被      告  鉅螢企業股份有限公司
法定代理人  乙○○
訴訟代理人  楊申田律師
複代理人    甲○○
訴訟代理人  林復華律師
            林柏瑞律師
被      告  港都之星餐飲有限公司
法定代理人  丙○○
訴訟代理人  黃清江律師
            蔡明哲律師
上列當事人間遷讓房屋等事件，經本院於民國99年1 月27日言詞
辯論終結，判決如下：
    主      文
被告鉅螢企業股份有限公司應將高雄市○○區○○段六八九建號
即門牌號碼高雄市鹽埕區○○○路二七四號地上七層及地下三層
全部及與高雄市音樂館相通之地下室一樓至三樓停車場遷讓返還
予原告，並將如附件財產清冊所列之項目、品名、數量返還予原
告。
被告港都之星餐飲有限公司應將門牌號碼高雄市鹽埕區○○○路
274 號之地上第5 層房屋遷讓返還予原告。
被告鉅螢企業股份有限公司應給付原告新台幣參佰壹拾柒萬貳仟
柒佰玖拾壹元及自民國九十六年十二月十四日起至清償日止按年
息百分之五計算之利息，並應自民國九十六年五月十四日起至遷
讓返第一項建物及停車場予原告時止，按月給付原告新台幣壹佰
萬元。
訴訟費用由被告鉅螢企業股份有限公司負擔十分之九，餘由被告
港都之星餐飲有限公司負擔。
本判決於原告以新台幣捌仟肆佰伍拾捌萬伍仟元或同面額之台灣
自來水股份有限公司股票供擔保後得假執行，但被告鉅螢企業股
份有限公司、被告港都之星餐飲有限公司如分別以新台幣貳億伍
仟參佰柒拾伍萬伍仟柒佰元、新台幣肆仟零玖萬貳仟元為原告預
供擔保，免為假執行。
    事實及理由
壹、程序事項：
一、原告之法定代理人原為蔡武德，嗣已變更為丁○○，有高雄
    市政府函在卷可稽（見本院卷一第229 頁），茲據原告具狀
    聲明承受訴訟（見本院卷一第228 頁），依法核無不合，應
    予准許。
二、按訴狀送達後，原告不得將原訴變更或追加他訴。但被告同
    意者，或請求之基礎事實同一者，不在此限；被告於訴之變
    更或追加無異議，而為本案之言詞辯論者，視為同意變更追
    加，民事訴訟法第255 條第1 項第1 款、第2 款、第2 項定
    有明文。另不變更訴訟標的，而補充或更正事實上或法律上
    之陳述者，非為訴之變更或追加，同法第256 條亦定有明文
    。原告原以其已合法終止與被告鉅螢企業股份有限公司（下
    稱鉅螢公司）之委託經營契約而起訴請求被告鉅螢公司應將
    (一)坐落高雄市○○區○○段689 建號即門牌號碼高雄市鹽埕
    區○○○路274 號地上7 層及地下3 層之高雄市工商展覽中
    心及與高雄市音樂館相通之地下室1 樓至3 樓停車場（下稱
    系爭建物）遷讓返還予原告。被告鉅螢公司應將如原告起訴
    狀附件所示財產清冊所列之項目、品名、數量返還予原告。
    (二)被告鉅螢公司應給付原告新台幣（下同）2,000,000 元，
    及自民國95年2 月12日起至96年2 月11日止，依該期間營業
    收入5.15％計算之金額，暨均自起訴狀繕本送達被告之翌日
    起至清償日止之法定遲延利息；(三)被告鉅螢公司應自96年5
    月14日起至遷讓返還系爭建物予原告止，按月給付原告1,00
    0,000 元；(四)願供擔保聲請宣告假執行。嗣則以鉅螢公司業
    將系爭建物地上第5 層出租予訴外人河邊有限公司（下稱河
    邊公司），並由河邊公司違法將租賃權轉讓予港都之星餐飲
    有限公司（下稱港港都之星公司），乃追加港都之星公司為
    被告，遂訴請港都之星公司應將上開第5 層建物遷讓返還予
    原告，經核原告所為追加與其起訴之基礎事實同一，且鉅螢
    公司對原告之追加表示沒有意見，並為本案之言詞辯論，揆
    諸前開規定，原告所為之訴之追加，應予准許。另原告將起
    訴狀附件所示財產整理成冊，乃將原起訴聲明第(一)項後段更
    正為被告鉅螢公司應返還如原告98年8 月26日更正聲明狀附
    件所示財產清冊所列之項目、品名、數量返還予原告，並將
    訴之聲明第(二)項請求2,000,000 元之營運權利金及95年度之
    市政建設經費（金額為該年度營業收入5.15% ）予以計算加
    總而更正為請求被告鉅螢公司應給付原告3,172,791 元及上
    開法定遲延利息，此等更正均非為訴之變更或追加，揆諸前
    引規定，亦屬有據，應予准許，合先敘明。
貳、實體事項
一、原告主張：原告與被告鉅螢公司於90年6 月28日訂立「高雄
    市工商展覽中心委託經營契約書」（下稱系爭契約），約定
    原告將系爭建物委託被告鉅螢公司管理經營，委託營運管理
    期間為9 年10個月，即至100 年4 月28日止，被告鉅螢公司
    並於91年2 月12日正式開始營運，依系爭契約第3 條第(四)、
    (五)款約定：「(四)乙方（即被告鉅螢公司）應自開始營運次月
    起，前兩年按月給付甲方（即原告）營運權利金新台幣伍拾
    萬元整，自第三年起提高至每月新台幣壹佰萬元整。營運權
    利金應於當月五日前付清。(五)乙方應自營運日起滿三年之次
    年起，每年捐贈年度營業收入百分之五點一五金額（依得標
    者於投標單內捐贈甲方市政建設經費比率填列，本件金額為
    該年度營業收入百分之五點一五），作為甲方市政建設經費
    。捐贈款項於滿年之次月十五日付清。」，其即有依約給付
    之義務，惟被告鉅螢公司就94年7 月份、95年4 月份（前經
    原告另案訴請給付，經本院95年度訴字第24號、2802號判決
    〔下稱另案判決〕原告勝訴，現由被告鉅螢公司上訴中）、
    同年5 月份及7 月份至11月份之營運權利金及94年度市政建
    設經費均未依約繳納予原告（經原告另聲請核發本院95年度
    促字第97598 號支付命令確定），原告乃以此事由於96年3
    月13日以高市建設二字第0960005756號函知被告鉅螢公司，
    即依系爭契約第12條第1 款規定終止契約，被告鉅螢公司並
    於96年3 月14日收受，且原告復於同年4 月2 日再以高雄市
    建設二字第0960006328 號 函確認系爭契約終止乙事，又被
    告鉅螢公司因復使其承租人即訴外人河邊公司將系爭建物地
    上第5 層違法轉租予被告港都之星公司，而違反系爭契約第
    12條第5 款之擅自將經營權全部或一部轉讓他人，經原告以
    書面通知鉅螢公司限期改善而逾期未改善，即再於97年5 月
    21日以違反上開契約約定而具狀終止兩造合約，系爭契約自
    已合法終止，被告鉅螢公司即應依系爭契約第15條約定：「
    契約期滿或解除、終止契約，其財物處理自契約期滿或解除
    、終止日起算，依左列規定辦理。(一)甲方提供之既有設施應
    於二個月內歸還甲方。(二)乙方經營期間投資之設備、儀器及
    補充設施，於契約期滿時，其所有權屬甲方，乙方不得要求
    任何補償。(三)乙方遺留之物品應於三十日內搬遷，逾期視同
    廢棄物，由甲方逕行處置，乙方不得提出異議，所需費用由
    乙方負擔。」辦理，惟被告鉅螢公司於契約終止後並未依約
    將原告提供之既有設備於2 個月內歸還，原告自得依系爭契
    約第3 條第(四)、(五)款、第15條及民法第767 條規定，請求其
    返還系爭建物，並給付96年1 月份及3 月份之營運權利金2,
    000,000 元，及95年2 月12日起至96年2 月11日止之市政建
    設經費1,172,791 元（金額為該年度營業收入5.15％）；又
    因被告鉅螢公司於契約終止後仍繼續使用系爭建物並持續對
    外營業，爰依民法第179 條規定向其請求自96年5 月14日起
    至遷讓系爭建物予原告止，每月相當於營運權利金之不當得
    利1,000,000 元，倘鈞院認原告先前終止契約均不合法，惟
    目前被告鉅螢公司積欠之營運權利金縱使扣除其抗辯原告沒
    入之履約保證金後，亦尚欠有2 千多萬元，故於99年1 月27
    日最後言詞辯論期日再以言詞為終止系爭契約，為此爰依前
    開系爭契約約定及法律規定提起本訴，並聲明：(一)被告鉅螢
    公司應將系爭建物遷讓返還予原告。被告鉅螢公司應將如原
    告98年8 月26日更正聲明狀附件所示財產清冊所列之項目、
    品名、數量返還予原告。(二)被告港都之星公司應將上開高雄
    市鹽埕區○○○路274 號地上第5 層房屋遷讓返還予原告。
    (三)被告鉅螢公司應給付原告3,172,791 元暨自起訴狀繕本送
    達翌日起至清償日止按週年利率5 ％計算之利息。(四)被告鉅
    螢公司應自96年5 月14日起至遷讓返還系爭建物予原告止，
    按月給付原告1,000,000 元。(四)原告願以現金或同額之台灣
    自來水股份有限公司股票供擔保，請准為假執行宣告。
二、被告鉅螢公司則以：系爭契約係以租賃為主之混合契約，原
    告依民法第429 條規定，對該租賃建物原應負有修繕義務，
    惟系爭建物因設計嚴重瑕疵，原告對承包商建物完工未驗收
    ，經不起711 水災、1210地震、海棠颱風、納莉颱風等天然
    災害連續侵襲，導致系爭建物於94年5 月間國際旅展時挑高
    樓層嚴重漏水、94年6 、7 月間ESPN世界撞球賽時、7 月8
    日匯流排爆裂停電、94年7 月間傢俱展時漏水，嚴重影響參
    展，伊因天然災害損壞修護期間停止營運減少收入，乃一再
    要求原告儘速修繕系爭建物並補償所受損害8,664,950 元，
    惟均遭原告拒絕，故伊始拒繳94年7 月份之營運權利金1,00
    0,000 元；又伊與原告針對系爭建物修繕及損害補償問題多
    次召開協調會，95年8 月5 日協調會中，原告之代表人即建
    設局黃崑泉主任承認系爭契約為租賃契約，並承諾要編預算
    7,700,000 元招標或以保固方式修繕系爭建物，惟對伊因系
    爭建物自受損時起至招標修護完成止所受損害及減少營運收
    入之上開損失則拒絕理賠，伊主張依民法第334 條規定將所
    受損害金額8,664,950 元與應給付原告之95年4 月份、5 月
    份及7 月份至11月份之營運權利金8,000,000 元及94年度市
    政建設經費捐贈款1,223,912 元，合計9,223,912 元相互抵
    銷，抵銷後不足1,000,000 元部分（計算方式：9,223,912
    －8,664,950 ＝538,962 ），可於次月結算付清，是伊未積
    欠原告任何款項而無違約，且原告已收受伊給付之96年4 月
    份營運權利金，則原告於96年3 月13日終止契約自屬違法不
    生效力；另原告前固就伊拒繳94年7 月份及95年4 月份之營
    運權利金向本院提起請求給付營運權利金及履行契約訴訟而
    經另案判決原告勝訴，惟伊已提起上訴救濟，而原告於終止
    契約後曾電召伊於96年5 月18日協商，會議決議由伊於同年
    5 月23日簽發華泰商業銀行南京東路分行支票6 紙金額合計
    9,223,912 元交給原告，是本案應已和解，未料原告事後竟
    主張伊違約，並於同年7 月18日退還上開6 紙支票，甚而於
    同年8 月片面函請華泰商業銀行南京東路分行（下稱華泰銀
    行）撥付履約保證金25,000,000元入原告帳戶，華泰銀行並
    於96年8 月25日將履約保證金撥匯至原告帳戶，然原告主張
    伊違約實屬無理由，且上開履約保證金係屬押租金之性質，
    縱使伊所為上開受損金額之抵銷抗辯不可採，惟以履約保證
    金抵扣所欠之營運權利金、市政建設經費亦有餘裕，原告以
    上開事由終止契約並無理由，且違反土地法第100 條第3 款
    之強行規定而無效等語資為抗辯，並聲明：(一)駁回原告之訴
    ；(二)願供擔保聲請宣告免為假執行。
三、被告港都之星公司則以：伊經營位於系爭建物地上第五層之
    餐廳係向被告鉅螢公司承租而來，此有伊與鉅螢公司訂立之
    高雄工商展覽中心五樓租賃合約（下稱系爭租約），並非如
    原告所稱係鉅螢公司租予河邊公司，而由河邊公司轉租予伊
    ，又鉅螢公司僅將部分租賃標的出租予伊，完全符合系爭契
    約訂立委託經營之契約目的，並未有將經營業轉讓予伊或他
    人等情事，應無違系爭契約第12條第5 款之規定，原告不得
    以此為由向鉅螢公司終止系爭契約並請求伊遷讓房屋，原告
    之請求無理由等語資為抗辯，並聲明：(一)駁回原告之訴；(二)
    願供擔保聲請宣告免為假執行。
四、兩造不爭執事項
  (一)原告與被告鉅螢公司於90年6 月28日訂立系爭契約，約定原
    告所有之系爭建物委託被告鉅螢公司管理經營，期間為9 年
    10個月，即至100 年4 月28日止，被告鉅螢公司並於91年2
    月12日正式開始營運。
  (二)系爭契約第3 條第(四)、(五)款約定：「(四)乙方（即被告鉅螢公
    司）應自開始營運次月起，前兩年按月給付甲方（即原告）
    營運權利金新台幣伍拾萬元整，自第三年起提高至每月新台
    幣壹佰萬元整。營運權利金應於當月五日前付清。(五)乙方應
    自營運日起滿三年之次年起，每年捐贈年度營業收入百分之
    金額（依得標者於投標單內捐贈甲方市政建設經費比率填列
    ，本件金額為該年度營業收入百分之五點一五），作為甲方
    市政建設經費。捐贈款項於滿年之次月十五日付清。」
  (三)被告鉅螢公司就94年7 月份及95年4 月份、5 月份及7 月份
    至11月份之營運權利金及94年度市政建設經費均未給付原告
    。
  (四)原告於96年3 月13日以高市建設二字第0960005756號函知被
    告，表示依系爭契約第12條第1 款規定終止契約，被告鉅螢
    公司於96年3 月14日收受。
  (五)系爭契約第15條約定：「契約期滿或解除、終止契約，其財
    物處理自契約期滿或解除、終止日起算，依左列規定辦理。
    (一)甲方提供之既有設施應於二個月內歸還甲方。(二)乙方經營
    期間投資之設備、儀器及補充設施，於契約期滿時，其所有
    權屬甲方，乙方不得要求任何補償。(三)乙方遺留之物品應於
    三十日內搬遷，逾期視同廢棄物，由甲方逕行處置，乙方不
    得提出異議，所需費用由乙方負擔。」
  (六)原告前就被告鉅螢公司拒繳94年7 月份及95年4 月份之營運
    權利金各1,000,000 元部份，另向本院提起請求給付營運權
    利金及履行契約訴訟，經本院另案判決原告勝訴在案，現由
    被告鉅螢公司上訴中。
  (七)原告於96年8 月函請華泰商業銀行南京東路分行撥付履約保
    證金25,000,000元入原告帳戶，華泰銀行於96年8 月25 日
    將前開金額之履約保證金撥匯至原告帳戶。
  (八)依被告港都之星公司提出之高雄工商展覽中心五樓租賃合約
    所載，被告港都之星公司係於96年5 月1 日與被告鉅螢公司
    簽立租賃契約。
四、本件爭點：
  (一)系爭契約性質為何？有無民法債編第二章第五節「租賃」規
    定之適用？
  (二)被告主張系爭建物因設計嚴重瑕疵，致其受有損害8,664,95
    0 元，是否屬實？
  (三)承上，被告所受損害屬實，此部分是否應由原告負責？
  (四)承上，如該損害應由原告負責，被告主張此部分受損害金額
    ，與被告應給付原告之95年4 月份、5 月份及7 月份至11月
    份之營運權利金8,000,000 元及94年度市政建設經費捐贈款
    1,223,912 元，合計9,223,912 元，於8,664,950 元範圍內
    抵銷，是否可採？
  (五)如系爭契約有租賃契約性質，原告終止契約是否違反土地法
    第100 條第3 款規定？
  (六)履約保證金性質為何？
  (七)原告於96年3 月13日以高市建設二字第0960005756號函知被
    告，表示依系爭契約第12條第1 款規定終止契約，被告於96
    年3 月14日收受，是否使系爭契約效力消滅？
  (八)兩造是否曾於96年5 月18日協商並決議由被告於同年5 月23
    日簽發支票6 紙金額合計9,223,912 元交給原告，並達成和
    解？
  (九)被告鉅螢公司有無違反系爭契約第12條第5 款規定將經營權
    全部或一部轉讓與他人？原告請求被告鉅螢公司及港都之星
    公司遷讓有無理由？
  (十)原告有無將如附件所示歷次點交清冊、移交清冊、點交接收
    清冊所列之項目、品名、數量交付被告？原告請求返還有無
    理由？
五、本院之判斷：
  (一)系爭契約性質為何？有無民法債編第二章第五節「租賃」規
    定之適用？
  1.按當事人間因訂立契約而成立法律關係所衍生之紛爭應如何
    適用法律，屬於法院之職權，除非當事人約定之內容違反強
    制禁止規定而無效者外，應以契約約定之具體內容，探求當
    事人之真意為判斷基礎，此乃私法自治、契約自由原則之體
    現。又契約文字業已表示當事人真意，無須別事探求者，即
    不得反捨契約文字而更為曲解，最高法院17年度上字第1118
    號判例著有明文，是有關契約條文之解釋，首須就契約文字
    觀察判斷是否表示當事人真意，如契約文字已表示當事人之
    真意，則不得反捨契約文字而就過去事實及其他一切證據資
    料更為曲解，如契約文字未能完全表示出當事人之真意，始
    得就過去事實及其他一切證據資料探求當事人立約當時之真
    意而為契約條文之解釋，方符事理。
  2.綜觀原告與被告鉅螢公司簽訂之系爭契約之下列條款（本院
    卷一第95頁至第99頁），其中第1 條：「甲方（原告，下同
    ）提供展覽中心及停車場之土地、建物、水電、空調、電梯
    及其他既有設備提供委託予乙方（被告鉅螢公司，下同）保
    管使用，所有權歸甲方，並負責督導管理；而乙方有管理及
    營運權利，並自行負擔營運責任及盡善良管理人之注意義務
    」；第3 條第2 款至第5 款：「乙方接受委託經營應辦理項
    目如下：(二)展覽中心及停車場建物、水電、空調、電梯等設
    施及環境之維護義務。(三)乙方應自契約簽訂日起半年內或展
    覽中心完工驗三個月內開始營運…。(四)乙方應自開始營運次
    月起，前兩年按月給付甲方營運權利金新台幣伍拾萬元整，
    自第三年起提高至每月新台幣壹佰萬元整。營運權利金應於
    當月五日前付清。(五)乙方應自營運日起滿三年之次年起，每
    年捐贈年度營業收入百分之金額（依得標者於投標單內捐贈
    甲方市政建設經費比率填列，本件金額為該年度營業收入百
    分之五點一五），作為甲方市政建設經費。捐贈款項於滿年
    之次月十五日付清。」；第6 條：「…。甲方應提供展覽中
    心及停車場既有設施等相關資料，以利乙方籌劃營運」；第
    12條第1 款、第5 款：「乙方有『未履行第三條第一項規定
    應辦理項目、未遵守第三條第二項及第十八條應辦理公證之
    規定』、『擅自將經營權全部或一部轉讓他人』，經甲方以
    書面通知乙方限期改善，逾期未改善時甲方得逕行解除或終
    止契約，履約保證金不予發還。」；第19條：「本契約書應
    經法院公證，所需公證費用由乙方負擔。乙方於契約期滿、
    解除或終止契約拒不還相關既有設施時，應逕受法院強制執
    行，乙方不得提出異議」等約定，足認原告係將系爭建物暨
    如附件所示之設備交付被告鉅螢公司籌劃營運使用收益，被
    告鉅螢公司則負有管理維護之善良管理人注意義務，其未經
    原告同意不得擅將經營權全部或一部轉讓他人，並由原告將
    該建物含既有之水電、空調及機電等設備委由被告作為經營
    工商展覽目的之保管使用，並相對收取被告鉅螢公司交付之
    每月營運權利金1,000,000 元（初始為500,000 元）等約定
    以解，其性質上實兼含民法第421 條規定所謂當事人約定，
    即一方以物租與他方使用、收益，他方支付租金之租賃契約
    的互負義務法律關係在內，即具有民法第421 條第1 項規定
    之租賃契約性質；另就被告鉅螢公司係獲得原告之授權經營
    一定之事業項目，又鉅螢公司如何經營因有高度決定權，並
    就經營自負盈虧，與原告無涉等部分，顯與民法委任關係中
    受任人應依委任人指示處理委任事務、應將處理委任事務過
    程中收取之金錢物品孳息交付委任人等性質不同，此核屬授
    權經營之無名契約性質，故原告與被告鉅螢公司簽訂之系爭
    契約，乃租賃及授權經營之混合契約，是有涉及租賃性質者
    ，原則上即應認有民法債篇租賃規定之適用。
  3.惟應予說明者，民法第429 條第1 項已規定：「租賃物之修
    繕，除契約另有訂定或另有習慣外，由出租人負擔。」，故
    其負擔義務本得以約定為之，而有關租賃物（即系爭建物）
    「修繕」負擔誰屬，在系爭契約已明定被告鉅螢公司受託經
    營「應辦項目」已含對該建物及其既有設備等有「維護」義
    務，則解釋上只要是為經營工商展覽而管理使用系爭建物範
    圍通常所需要的設備維護，均屬被告鉅螢公司之應辦項目，
    應由其負擔修繕之維護義務，乃屬當然；且被告鉅螢公司於
    亦不爭執依當初提出原告之投標須知及契約附件，其每年應
    編列200 萬元之修繕費（見本院卷一第134 頁），足見此與
    一般租賃關係中，租賃物如有修繕必要，原則上概由出租人
    負擔之規定不同（同法第430 條規定參照）；惟如系爭建物
    本體之修繕，因非屬經營管理該建物範圍內通常使用該建物
    及其設備之維護，當為出租人所負擔，自不待言；故若原告
    委託經營之初所交付之系爭建物本體即存固有瑕疵，或於系
    爭契約關係存續中，系爭建物本體始出現不可歸責於雙方致
    生未能保持合於為經營管理得使用、收益之狀態而原告不予
    解決者，始得謂為原告義務之違反，此即可生有債務不履行
    之賠償責任問題，此觀同法第423 條規定；「出租人應以合
    於所約定使用收益之租賃物，交付承租人，並應於租賃關係
    存續中，保持其合於約定使用、收益之狀態。」之文義至明
    ，又此項原告出租人之租賃物保持義務，與被告鉅螢公司承
    租人之給付租金即營運權利金義務，具有對價關係，是原告
    未於租賃關係存續中保持其合於約定使用、收益之狀態，被
    告鉅螢公司非不得行使同時履行抗辯權而拒絕租金之給付；
    又承租人之被告鉅螢公司如因此受有損害，亦非不得以出租
    人之原告債務不履行而請求損害賠償（最高法院86年台上字
    第1675號判決要旨參照），據以行使抵銷權，合先敘明。
  (二)被告鉅螢公司抗辯系爭建物因設計嚴重瑕疵，致其受有損害
    8,664,950 元，是否屬實？此部分是否應由原告負責？是否
    可與原告請求之營運權利金及市政建設經費相抵銷（即爭點
    (二)、(三)、(四)部分）？
    被告鉅螢公司抗辯因系爭建物設計嚴重瑕疵，致其受有損害
    8,664,950 元，並以此受損金額與原告之請求為抵銷等語，
    惟原告否認有此受損情形，並主張其不具可歸責性等語，而
    承上所述，系爭契約既明定被告鉅螢公司受託經營「應辦項
    目」已含對該建物及其既有設備等有「維護」義務，解釋上
    只要是為經營工商展覽而管理使用該建物範圍通常所需要的
    設備維護，均屬其應辦項目，應由其負擔修繕之維護義務；
    然如該建物本體之修繕，因非屬經營管理該建物範圍內通常
    使用該建物及其設備之維護，始為原告出租人所負擔，故被
    告鉅螢公司所為抵銷抗辯之項目，究係屬建物本體之損害抑
    或係屬其為經營工商展覽而管理使用該建物範圍通常所需要
    的設備維護之範圍，即有究明之必要：
  1.被告鉅螢公司抗辯因漏水而支出之損害（含空調費519,750
    元、建築師鑑定報告費50,000元、清潔工資費用40,000元、
    水泥工資費用50,000元、發電機租金12,000元、機電損害工
    程工資96,000元）部分：
  (1)被告鉅螢公司抗辯因該建物本體存有瑕疵，逢94年6 月28日
    大雨即積水，導致94年7 月17日至同月22日期間在該建物1
    樓大廳舉行之「2005年ESPN世界撞球錦標賽」（下稱系爭球
    賽）部分移至3 樓舉行，而原1 樓大廳之空調因仍有其他參
    展在進行，事實上仍不能停止，造成其因而多付出在3 樓舉
    行期間之空調費用519,750 元之損害云云，對此，原告則認
    其無可歸責，並無債務不履行之損害賠償責任可言為辯。而
    被告鉅螢公司對此項抗辯依其所提出於系爭球賽結束94年7
    月22日後，委由高雄市建築師公會於94年7 月26日初勘、94
    年7 月30日複勘該建物所制作之鑑定報告書（影本外放）雖
    表示該建築物確有嚴重滲漏水問題，其形成主因可歸納：(一)
    頂版漏水：屋頂、陽台、露台等外露水平面「原有防水」處
    理失效。明顯見於屋頂突出物、六樓天花、及展示大廳挑空
    部分三樓露台等處。(二)外牆滲水：建築物外牆、帷幕牆、牆
    腳與樓版交接處等「防水處理」失效。明顯見於屋頂突出物
    外牆、樓梯間牆壁、西向正面玻璃帷幕牆、及展示大廳南向
    玻璃帷幕牆等處。(三)地下室外壁滲水：地下室連續壁滲水。
    (四)設備管路等漏水：給、排水管路或設備管路漏水，水體沿
    管路、管道間、樓版裂縫等路徑排出，造成外部積水、或牆
    體水漬、或管路內部潮濕等現象。(五)空調水管凝結水滴漏：
    「空調機」冰水管外壁形成凝結水，長期滴漏造成天花或壁
    面水漬，現場觀測到可能為此因素之水漬一處。(六)其他：「
    臨時性積水防治措施」引發之反效果，如六樓四面陽台欄杆
    兩端之導水管，遇豪雨且為迎風面時該導水管即成進水通路
    ，引入不必要之外側積水等情（報告書3-4 頁），然其中(一)
    、(二)部分要在於指出其「原有防水處理」失效、(五)部分則為
    「空調機」冰水管凝結冰，此核均非屬該建物本體，而為其
    附屬設備在供被告鉅螢公司經營管理使用下，歷久通常所生
    需否進行修繕維護之屬鉅螢公司應辦項目的問題；而(六)部分
    所謂臨時性防水措拖，當為被告鉅螢公司經營管理所為，無
    可爭論，均與該建物本體之疵瑕無涉。故此等設備出現之上
    揭各項瑕疵，若因而形成積水，確造成該期間之系爭球賽移
    至3 樓舉行，而致被告有額外支出空調費用之損害發生，依
    上說明，自非可歸責於原告。至(三)、(四)部分所示「地下室外
    壁」滲水及「管路」漏水現象，雖出現於該建物本體，惟據
    該報告書之鑑定人梁守誠建築師於另案到院結證稱：「水會
    滲入管道間大部分是因雨水滲入室內，經地板流入管道間。
    若帷幕外牆處理不當，也有可能使雨水滲入室內，經地板流
    入管道間，但仍要視位置而定。」「（問：當初請你鑑定時
    ，是否有鑑定漏水之原因係建築物本身之問題或非建築物固
    有瑕疵所造成？）越下層可能之水源處越多，越不容易判斷
    來源處。尤其是地下之管道間更不容易判斷。故本次鑑定也
    不針對固有或非固有之瑕疵原因來做區分。」等語（見本院
    95年度訴字第24頁卷〔下稱另案卷〕(二)第315 頁至第316 頁
    ），由此尚無從證明地下室外壁滲水或管道間漏水現象，與
    該建物本體之何處瑕疵存有因果關係。換言之，其滲水或漏
    水成因可能有多處，也可能來自於被告在六樓所為臨時性防
    水措拖引發之反效果或原防水處理歷久使用致失效等原因（
    含下所述之惟幕外牆穿牆處理不當原因）亦未定，被告鉅螢
    公司僅憑此要證明原告有前述出租人義務之違反而要負債務
    不履行責任，即尚有未足；況(三)部分所指之「地下室」外壁
    滲水現象，按理應無礙於原在該建物一樓大廳之系爭球賽舉
    行，何能認與因雨積水而移至3 樓舉行一事有關，令人不解
    。再者，為被告鉅螢公司所辯於94年6 、7 月間大雨所生之
    該建物積水現象問題，原告於94年8 月5 日召集協調修繕會
    議後，乃交由士鴻營造股份有限公司（下稱士鴻營造公司）
    於94年10月11日至同年12月16日期間完成修繕事宜，並制有
    漏水修繕查驗報告書，而其所修繕者均為2 樓以上部分，此
    有原告高雄市政府建設局工程結算書（見另案卷(二)第91頁之
    工程概略欄）為憑，以其修繕樓層，實全無關一樓大廳之系
    爭球賽舉行，並不致於造成系爭球賽不能舉行，且該修繕大
    多係針對各層樓防水層年久致無法全面杜絕雨水穿透所致滲
    漏水現象所為之維護，無一處修繕是與該建物本體之瑕疵相
    涉，此觀查驗報告書首頁之目錄及內敘之各層樓滲水狀況勘
    查與改善紀錄說明自明，其亦實與該建物本體瑕疵無關；況
    從該公會鑑定報告書第3 、16、30、39、43、47、49、52、
    69頁所示之現況照片及說明，顯示該建物積水現象可能是因
    被告確在該建物3 樓（第3 、69頁）、4 樓（第16頁）、6
    樓（第43、47頁）、7 樓（第30、39、49、52頁）施作冷氣
    配管時，於惟幕外牆穿牆鑽孔處理不當，致雨水沿管線滲入
    而產生。是故該期間之系爭球賽雖因積水致移往3 樓舉行屬
    實，惟被告鉅螢公司於管理使用該建物，未依系爭契約第1
    條規定，盡善良管理人之注意義務，實難辭其咎，要原告負
    債務不履行責任，益證無可採信。據此，被告鉅螢公司固憑
    鑑定報告書所鑑定結果表示有多處滲漏水現象，然其既無從
    證明所抗辯該期間在該建物一樓大廳之積水現象，係源自於
    該建物本體之瑕疵，遇94年6 、7 月間大雨所產生，而應歸
    原告負擔修繕責任，則縱系爭球賽移至3 樓舉行，致其受有
    額外支付空調費用之損害，依系爭契約規定，亦不可歸責於
    與原告，其抗辯欲以空調費用損害賠償請求權對原告行使抵
    銷權，自無理由。況被告鉅螢公司所認之空調費用何以計為
    519,750 元，其僅舉出自製私文書之收費明細表為憑，亦難
    足以為證。
  (2)另被告鉅螢公司抗辯因該建物漏水而委請如上之建築師公會
    鑑定，受有支出鑑定費用50,000元之損害，應由原告負責，
    固提出該公會出具之鑑定費收據4 紙為憑，惟此鑑定費用之
    支出，充其量僅屬是否該當所謂為伸張或防衛權利所必要，
    為訴訟費用負擔之判定，與該建物因漏水致被告受損無因果
    關係，不生其據以對原告行使抵銷權之問題。
  (3)又被告鉅螢公司抗辯因94年7 月8 日大雨，加上之後又因「
    海棠颱風」積水，致其受有額外支付清潔工資40,000元、水
    泥工資25,000元之損害，應由原告負責云云，惟其就此僅舉
    出4 紙影印現場照片為憑，並無任何關此之任何費用支出收
    據為據，而原告亦予否認，故顯難足以為證而據以行使抵銷
    權。
  (4)另被告鉅螢公司抗辯因上開大雨造成地下管道間漏水，產生
    地下一樓匯流排短路跳電，致其受有額外支付租用發電機費
    用12,000元及修理機電費用96,000元之損害，應由原告負責
    云云，固經其舉出上揭建築師公會之鑑定報告書內第八項鑑
    定結果(四)關於設備管路漏水之說明（見外放報告書第4 頁）
    及內附編號66、67之現況照片，加上裕旻機電工程有限公司
    （下稱裕旻工程公司）出具之發電機租用證明單、工程估價
    單等為憑，且經裕旻工程公司98/04/16（98）裕字第033 號
    函證實被告鉅螢公司當時確有因跳電事由租用發電機及因而
    施工修理並出具上揭單據予其收執等情無訛。惟此地下道屬
    該建物最底層，漏水來源不一，越下層可能積水之水源處，
    愈難判斷，特別是地下管道間之漏水現象尤然，故此鑑定報
    告書，並無從證明係因該建物本體瑕疵所致等情，業經鑑定
    人梁志誠證述明確如前述，因此被告鉅螢公司應負之此部分
    支出費用（據裕旻工程公司上揭函文稱被告鉅螢公司尚未支
    付），亦非可歸責於原告，其更不可據以行使抵銷權。
  (5)基上，被告鉅螢公司抗辯因漏水而支出之損害共計742,750
    元尚難認係因該建物本體瑕疵所致，並係可歸責於原告，被
    告鉅螢公司於此自不可行使抵銷權。
  2.被告鉅螢公司抗辯因漏水而致營業上已簽約後又解約之台灣
    高氧開發股份有限公司（下稱高氧公司）合約2 份之租金營
    業損失2,200,000 元及經津國際展覽公司等公司（含經津國
    際股份有限公司、經津國際展覽有限公司及下述之光華國際
    展覽股份有限公司、華聯展覽有限公司）之退檔損失5,722,
    200 元（惟鉅螢公司於98年7 月1 日在另案具狀陳報具體損
    失為4,937,200 元〔見另院卷(三)第24頁〕）部分：
    被告鉅螢公司固抗辯因94年6 月間該建物本體瑕疵致嚴重漏
    水，為配合原告委託士鴻營造公司對該建物進行修繕，其間
    造成被告鉅螢公司：(1)於94年5 月31日及94年6 月30日分別
    與高氧公司間簽訂之該建物借用合約均被取消，而受有喪失
    原預期可收取各1,200,000 元、1,000,000 元，合計2,200,
    00 0元租金之營業損失（所失利益）；及(2)分別於94 年4月
    27日（簽訂如下(2)(甲)所述3 檔）、94年7 月27日（簽訂如下
    (2)之(乙)所述各4 、6 檔，共10檔）等分別與經津國際股份有
    限公司（下稱經津公司）、經津國際展覽有限公司、光華國
    際展覽股份有限公司（下稱光華公司）、華聯展覽有限公司
    （下稱華聯公司）等家公司間簽訂之借用合約退檔情事，合
    計退13檔（10+3）借用合約而造成上開租金收入損失云云。
    然查：
  (1)被告鉅螢公司所辯與高氧公司間取消之2 次借用合約，雖獲
    高氧公司於另案中於98年4 月13日第980413號回函（見另案
    卷(二)第325 頁），表示因被告鉅螢公司簽約初期即有淹水及
    跳電情況，問題重重，而展覽會場相關工作皆至少需於數月
    前開始準備籌劃，該公司又不能保證屆期不會影嚮展覽，為
    免影響高氧公司商譽為由，因而提前以97年7 月27日第9401
    28號函（見另案卷(一)第383 頁），依民法第227 條之給付瑕
    疵規定，逕行向被告解除該2 次之借用合約在案。惟高氧公
    司與向被告簽訂借用該建物一樓大廳之將來展出期間，前次
    （即94年5 月31日簽訂）為94年12月30日至95年1 月6日 ，
    後次（94年6 月30日簽訂）為94年11月29日至94年12月6 日
    （見另案卷(一)第370 頁、第377 頁借用合約），惟該2 次之
    租用系爭建物展出期間離被告鉅螢公司抗辯所謂94年6 、7
    月間之大雨造成該建物積水現象已達4 、5 個月之久，且該
    結果嗣後已證明該積水現象並無造成不能如期出借該建物給
    高氧公司展出，此從被告鉅螢公司向原告提出之「2005年年
    度工作報告」內所登載將於同年之6 月10日為日本教育展、
    7 月1 至10日為世界撞球錦標賽、7 月16至17日為大學博覽
    會、7 月20至24日為高雄傢俱展、8 月18日為就業博覽會、
    9 月1 至5 日為高尚珠寶佛教文物展、9 月15至16日為全家
    便利商店、9 月29日至10月3 日為高雄秋季傢俱展、10月7
    日至11日為高雄國際亞洲郵展、11月5 日為高雄第三波萬人
    麻將比賽、11月24日至27日為高雄國際食品工業展及12月22
    至26日為高雄寵物暨水族展等期間之展覽仍如期舉行等情，
    且被告鉅螢公司並不爭執（見另案卷(二)第42頁至第49頁、第
    322 頁筆錄）即足以為證。且如上所述，原告因該建物漏水
    現象而委託士鴻營造公司對該建物進行修繕，惟係僅對2 樓
    以上樓層進行修繕，本與高氧公司使用之一樓大廳展出情形
    無關，況修繕期間落在94年11月16日至94年12月16日，不在
    前次之94年12月30日至95年1 月6 日期間，雖後次之94年11
    月29日至94年12月6 日在修繕期間內，但士鴻營造公司上揭
    修繕之施工期間仍需配合使用單位（即被告鉅螢公司），於
    不影響使用範圍，方能進場施工，且施工範圍不及於大廳一
    樓及地下室，無影嚮使用單位營業等情，有士鴻營造公司98
    年4 月24日士高法字第980424 0號函可憑，核與原告為此修
    繕問題先於94年8 月5 日召集協調修繕會議之決議事項五之
    2.所示：「漏水修繕施工間，以不影響委託經營廠商（即被
    告公司）展覽檔期為原則」等語確實相符（見另案卷(一)第25
    9 頁），再參酌被告鉅螢公司自行委託建築師公會鑑定勘驗
    當時（97年7 月26日初勘、94年7 月30日複勘），其仍正常
    使用在該建物大廳一樓進行展出而不受影響，亦有該公會鑑
    定定報告書所附編號5 、6 之大廳展示情形照片為憑，如此
    在在顯示被告鉅螢公司與高氧公司間預計之該2 次期間展出
    ，並無證據足證因94年6 、7 月間之該建物積水現象一事，
    被告鉅螢公司確為配合士鴻營造公司進行修繕，遂造成該建
    物一樓大廳因而無法如期租借給高氧公司展出之情況，況該
    積水現象因來源不一，是否可歸責於原告亦為不明已如前述
    ，從而，被告鉅螢公司以遭高氧公司解約致未能收期預期租
    金共2,200,000 元為其所失利益，欲對原告行使抵銷權，亦
    無理由。
  (2)被告鉅螢公司就其與經津國際展覽公司等公司之退檔情形因
    於訴訟中陳明引用另案證據及陳述為據（見本院卷一第226
    頁、第227 頁），而依據被告鉅螢公司於另案98年7 月1 日
    整理之陳報狀（見另案卷(三)21-24 頁）所辯其與經津國際展
    覽有限公司、經津、光華及華聯公司（均為同一老闆，已據
    被告鉅螢公司法定代理人自陳在卷，見另案卷(二)第320 頁、
    卷(三)第42頁等筆錄）間已退檔之13檔借用合約：
  (甲)所謂於94年4 月27日簽訂之3 檔合約：
    其中與經津公司間簽訂於94年12月7 日至同月14日展出之此
    一檔之所以退檔取消，係因經津公司前於94年9 月6 日至同
    月13日期間在該建物已如期展出之家具展成效太差，廠商不
    願意繼續參加，且因場地不良若逢下雨，不僅會嚴重漏水也
    會積水，所以經津公司在「招商不足的情況下」只好提前取
    消展覽；其餘二檔即94年11月9 日至同月16日、95年1 月11
    日至同月19日期間與光華公司所簽訂者，據經津公司了解也
    因招商困難而不得不取消等語，有經津公司98年6 月22 日
    經展字第980622-001號函（見另案卷(三)第19頁）可憑，又後
    二檔之「家具展」雖因故取消，但已將原已繳納之場地租金
    ，經雙方合意轉為另與經津公司、經津國際展覽有限公司於
    94年12月7 日重新議定共同承租該建物3 樓改做為「賣場」
    之用，期限自95年2 月15日起1 年，已於96年1 月份履約完
    畢等語，有光華公司98年4 月7 日華展字第980407-001號及
    經津公司97年12月15日經展字第97012015-001號函（見另案
    卷(二)第286 頁、第263 頁）可參，足見此二檔根本無被告鉅
    螢公司所謂之所失利益可言。其真正取消（退檔）者，只有
    被告鉅螢公司與經津公司間之94年12月7 日至同月14日期間
    展出之該檔，然其退檔取消之主因，係廠商不願意參展，招
    商不困難所致，要與於該建物之展出場地是否積水無干，否
    則不會距離被告所謂94年6 月間大雨積水現象時較近期，受
    影響較嚴重，理應較不可能展出之上揭94年7 月20日至同月
    27日、94年9 月6 日至同月13日等期間，經津、光華等公司
    仍願照常如期展出（見另案卷(二)第289 頁至第301 頁契約書
    所載），反而距離較遠而影響應漸趨微，比較上如期展出已
    無問題之上開3 檔之借用合約竟為取消之理，甚為明顯，況
    94年6 、7 月間之大雨造成該建物積水現象，是否可歸責於
    原告，被告亦無從證明已如前述，故縱使經津與光華公司非
    向被告鉅螢公司終止（退檔）該3 檔借用合約不可，亦無從
    請求原告公司負債務不履行責任，乃屬當然。
  (乙)所謂於94年7 月27日各與經津公司簽訂4 檔、華聯公司簽訂6
    檔之合約：
    查前之4 檔分別展出檔期為95年2 月、4 月、5 月、7 月間
    ，後6 檔展出則分別為同年5 月、9 月、10月、11月、12月
    及96年1 月間，距被告鉅螢公司抗辯94年6 、7 月間之大雨
    致該建物積水一情，至少已達8 個月以上，已在原告公司因
    該建物之漏水委由士鴻營造公司所進行之修繕期間（即94年
    10月11日至同年12月16日）之後，則被告鉅螢公司何以仍以
    此10檔之退檔與前開大雨積水之有關，實難索解。且大雨致
    積水現象原因可否歸責於原告亦屬不明，被告鉅螢公司所辯
    自無足採。
  (3)據上足認被告鉅螢公司抗辯其以與經津國際展覽有限公司等
    公司間所退13檔期係因系爭建物本體瑕疵致嚴重積水而致生
    退檔之租金損失及造成與高氧公司間取消之2 次借用合約而
    生之損失，均核與卷證未符，況大雨致積水現象原因可否歸
    責於原告亦屬不明已如前述，被告鉅螢公司所辯，自難謂有
    據，則其以上開所辯之所失利益認係可歸責於原告，應由原
    告負債務不履行責任，要對原告行使抵銷權，均核無理由。
  (三)履約保證金之性質為何？如系爭契約有租賃契約性質，原告
    終止契約是否違反土地法第100 條第3 款規定（即爭點(五)、
    (六)、(七)部分）？原告於96年3 月13日函知被告鉅螢公司終止
    契約，是否使系爭契約效力消滅？
    被告鉅螢公司就94年7 月、95年4 月、5 月、7 月至11月之
    營運權利金及94年度市政建設經費均未給付原告並不爭執，
    則原告在多次催告給付均未果後，乃依法提起另案訴訟（請
    求94年7 月及95年4 月營運權利金）、聲請核發支付命令（
    請求95年5 月、7 至11月營運權利金及94年度市政建設經費
    ），並依系爭契約第12條第1 款規定於96年3 月13日以高市
    建設二字第0960005756號函知被告鉅螢公司終止系爭契約，
    自屬適法；又被告鉅螢公司既已於96年3 月14日收受上開函
    文，為其所不爭執，則系爭契約自因原告合法終止而消滅。
    而被告鉅螢公司固以原告已沒收由保證之華泰商業銀行支付
    履約保證金2500萬元（見本院卷一第177 頁），則其積欠之
    上開款項可由該履約保證金抵扣後即無積欠原告款項，而原
    告於96年3 月13日所為終止契約即違反土地法第100 條第3
    款之強制規定，所為終止契約不合法云云。惟查：
  1.依系爭契約第11條規定：「乙方應於簽訂契約前繳付履約保
    證金貳仟伍佰萬元…。履約保證金於契約期滿，將全部設施
    及設備點交歸還甲方及無違約情事或扣除乙方違反契約應扣
    之款項後，無息發還。」，故系爭契約之履約保證金既有令
    被告鉅螢公司履約保證無違約之性質，解釋上應寓有違約金
    之性質，被告鉅螢公司雖抗辯履約保證金係屬押租金之性質
    認應可與營運權利金等款項抵扣，惟被告所辯除與前開約定
    文義未符，亦與其於另案上訴理由中所自承履約保證金之性
    質係屬違約金性質（見本院卷二第179 頁）相違，且失繳納
    該保證金之原意，故其所辯顯無足採，亦不得任由鉅螢公司
    單方之意思予以扣抵營運權利金等款項。
  2.又依系爭契約第12條第1 項規定，如被告未履行第3 條第1
    項規定應辦項目者，履約保證金不予發還，而被告鉅螢公司
    確未履行第3 條第1 項第4 款之給付營運權利金義務已如前
    述，被告鉅螢公司自不得向原告請求發還，亦無以發還保證
    金請求權向原告行使抵銷權之問題，自不待言。
  (四)原告與被告鉅螢公司就本件遷讓房屋等事件是否曾達成和解
    （即爭點八部分）？
    原告於96年3 月13日以函文終止系爭契約後，被告鉅螢公司
    固有於96年5 月18日與原告協商，且為解決爭議而提出該公
    司於同年5 月23日簽發支票6 紙金額合計9,223,912 元交給
    原告，此有原告與被告鉅螢公司之往來函文足稽（見本院卷
    一第164 頁、第165 頁），而被告鉅螢公司即以此係其與原
    告就終止系爭契約一事達成和解云云，惟為原告所否認，並
    主張業將上開6 紙支票檢還予鉅螢公司，其等並未達成和解
    等語，且提出原告96年7 月18日函文附卷為證（見本院卷一
    第173 頁）。查被告鉅螢公司就其所辯並無法提出證據以證
    其說，且以系爭爭執事項事關重大，若有和解之事實，豈有
    未書立書面契約以確保雙方權益之理，況倘原告與被告鉅螢
    公司確有和解，亦無可能不回應被告鉅螢公司要求而撤銷對
    被告鉅螢公司之執行命令（見本院卷一第164 頁），是在無
    何證據證明下，實難僅因被告鉅螢公司前有提出6 紙支票交
    付原告給付所欠款項即認被告鉅螢公司所辯為真，故其所辯
    尚無足採。
  (五)被告鉅螢公司有無違反系爭契約第12條第5 款規定將經營權
    全部或一部轉讓與他人？原告請求被告鉅螢公司及港都之星
    公司遷讓有無理由？
    承上所述，系爭契約既經原告合法終止，被告鉅螢公司自屬
    無權占用而應遷讓返還系爭建物予原告，則不論被告港都之
    星公司係自訴外人河邊公司轉租或受讓租賃權而占用系爭建
    物第五層，或非轉租而係逕向被告鉅螢公司承租系爭建物地
    上第五層使用，惟被告港都之星公司既係基於租賃之法律關
    係，為自己而占用原告所有之系爭第5 層建物，亦妨害原告
    對系爭建物所有權能之行使，亦為無權占用，又不論被告鉅
    螢公司有無違反系爭契約第12條第5 款規定將經營權全部或
    一部轉讓與他人之規定，惟原告依民法第767 條規定，訴請
    被告港都之星公司自系爭建物地上第5 層遷出，有其必要，
    應予准許，則此爭點自無庸再行審論，亦併指明。
  (六)原告有無將如附件所示歷次點交清冊、移交清冊、點交接收
    清冊所列之項目、品名、數量交付被告（即爭點十部分）？
  1.查原告與被告鉅螢公司於簽立系爭契約後，原告即依系爭契
    約約定將系爭建物暨附屬設備交付被告鉅螢公司受領之情，
    此有原告提出學志營造有限公司函、銷貨單、歷次工程點交
    會勘記錄表、工商展覽中心歷次點交清冊、高雄市政府建設
    局函知修繕完畢及檢附設備點交項目清冊、水電工程教育訓
    練紀錄等件可稽（見本院卷一第10頁至第90頁），被告鉅螢
    公司就上開證物之形式上真正並不爭執（見本院卷二第158
    頁），並參以原告歷次點交時均有被告鉅螢公司公司之人員
    在場點收簽名，且原告並有發文函知點交之項目清冊，被告
    鉅螢公司亦未曾於經營期間行文異議並未收受上開所點交之
    項目，繼以被告鉅螢公司於原告點交受領系爭建物及附屬設
    施後即繼續經營迄今，堪認原告確已履行交付上開系爭建物
    及授權被告鉅螢公司在系爭建物經營一定事業而交付如附件
    所示之財產設備（即上開歷次清冊所示之項目、品名、數量
    ）予被告鉅螢公司無訛，被告鉅螢公司於本件訴訟程序中抗
    辯並未收受上開附件所示之設備，在場點交之人員並非全係
    該公司之人員云云，應屬事後卸責之詞，不足採信。
  2.又系爭契約第15條已約定：契約期滿或解除、終止契約，其
    財物處處理自契約期滿或解除、終止日起算，依左列規定辦
    理：(一)甲方提供之既有設施應於二個月內歸還甲方。(二)乙方
    經營期間投資之設備、儀器及補充設施，於契約期滿時，其
    所有權屬甲方，乙方不得要求任何補償。(三)乙方遺留之物品
    應於三十日內搬遷，逾期視同廢棄物，由甲方逕行處置，乙
    方不得提出異議，所需費用由乙方負擔等語，則本件原告既
    已合法終止系爭契約，而原告依上開第15條之約定及民法第
    767 條規定，請求被告鉅螢公司將原告提供如附件所示之設
    備返還，亦屬有據。
  (七)基上所述，原告係因被告鉅螢公司未履行第3 條第1 項規定
    應辦項目者，乃依系爭契約第12條第1 項規定於96年3 月13
    日合法終止契約，被告鉅螢公司並於翌日即96年3 月14日收
    受，使系爭契約效力因終止而消滅，則被告鉅螢公司自該日
    起即係無權占有使用原告所有之系爭建物，而原告本於系爭
    房屋所有權人之地位，依民法第767 條所有物返還請求權請
    求被告鉅螢公司及其承租人港都之星公司遷讓返還系爭建物
    ，自屬有理由，應予准許。又原告依系爭契約第15條約定及
    民法第767 條規定，請求被告鉅螢公司將原告提供如附件所
    示之設備返還，亦屬有據。再被告鉅螢公司於兩造終止系爭
    契約前就96年1 月及3 月份之營運權利金共2,000,000 元及
    95年2 月12日起至96年2 月11日止之市政建設經費金額（為
    該年度營業收入5.15％）尚未依約給付予原告，原告乃依系
    爭契約第3 條第1 項第4 款、第5 款請求給付上開款項，亦
    屬適法；然就上開95年度之市政建設經費金額之計算，因被
    告鉅螢公司始終未提出95年度及96年度之營業收入資料而無
    從計算，本院乃依原告請求函詢財政部高雄市國稅局有關被
    告鉅螢公司95、96年度營利事業所得稅結算申報之損益及稅
    額計算表資料，而由被告鉅螢公司於95年度營利事業所得稅
    結算申報書上所載收入淨額為22,318,6 81 元，乘以10.5/1
    2 ，再加上該公司96年度營利事業所得稅結算申報書上所載
    收入淨額25,950,292乘以1.5/12，共計22 ,772,633 元，則
    被告鉅螢公司自95年2 月12日起至96年2 月11日止此期間之
    營業收入金額應為22,772,633元，並依此計算95年度之市政
    建設經費應為1,172,791 元（計算式＝22,772,633元×5.15
    % ），被告鉅螢公司對此市政建設經費之計算方式亦未曾爭
    執，是原告依系爭契約第3 條第1 項第4 款、第5 款請求被
    告鉅螢公司給付3,172,791 元（營運權利金2,000,000 元及
    95年度市政建設經費1,172,791 元）及遲延利息，有理由。
  (八)另按無法律上之原因而受利益，致他人受損害者，應返還其
    利益。雖有法律上之原因，而其後已不存在者，亦同，民法
    第179 條定有明文。被告鉅螢公司於96年3 月14日收受原告
    終止系爭契約之意思表示後仍繼續使用系爭建物並持續對外
    營業，此為其所自承，被告鉅螢公司嗣後固已提出96年4 月
    份相當於營運權利金1,000,000 元之不當得利予原告，惟其
    後則未再支付而無權占用原告所有之系爭建物，故原告爰依
    民法第179 條之規定，向被告鉅螢公司請求自96年5 月14日
    起至遷讓系爭房屋及停車場予原告止，每月相當於營運權利
    金1,000,000 元之不當得利，核屬有理由，應予准許。
八、綜上所述，原告依系爭契約、所有物返還請求權及不當得利
    之法律關係，請求被告鉅螢公司、港都之星公司遷讓返還系
    爭建物及將如附件所示之設備返還如主文第1 、2 項所載，
    以及請求被告鉅螢公司給付3, 172,791元及自起訴狀繕本送
    達翌日起至清償日止按週年利率5 ％計算之利息，被告鉅螢
    公司應自96年5 月14日起至遷讓返還系爭建物予原告止，按
    月給付原告1,000,000 元，均洵屬正當，應予准許。又原告
    及被告陳明願供擔保請准宣告假執行或免為假執行，經核均
    與規定相符，爰分別酌定相當之擔保金額予以宣告。
九、本件事證業已明確，兩造其餘主張陳述及所提之證據，經本
    院審酌後，認均不足以影響本判決之結果，均毋庸再予論述
    ，附此敘明。
十、據上論結，本件原告之訴為有理由，爰依民事訴訟法第78條
    、第85條第1 項、第390 條第2 項、第392 條第2 項，判決
    如主文。
中    華    民    國    99    年    2     月    26    日
                  民事第四庭  審判長法  官  黃宏欽
                                    法  官  楊淑儀
                                    法  官  楊淑珍
正本係照原本作成。
如不服本判決，應於送達後20日內，向本院提出上訴狀並表明上
訴理由，如於本判決宣示後送達前提起上訴者，應於判決送達後
10日內補提上訴理由書（須附繕本）。
中    華    民    國    99    年    2     月    26    日
                              書記官  吳良美

司法院資訊處製作；財團法人民間司法改革基金會備份。
